【裁判字號】    97,上訴,3024
【裁判日期】    970813
【裁判案由】    強盜等
【裁判全文】
臺灣高等法院刑事判決                97年度上訴字第3024號
上  訴  人  臺灣板橋地方法院檢察署檢察官
被      告  乙○○
選任辯護人  李百律師
            林正疆律師
上列上訴人因被告強盜等案件，不服臺灣板橋地方法院96年度訴
字第4101號，中華民國97年4月16 日第一審判決（起訴案號：臺
灣板橋地方法院檢察署96年度偵字第17887 號），提起上訴，本
院判決如下：
    主  文
上訴駁回。
    理  由
一、公訴意旨略以：被告乙○○與告訴人甲○○於網路上交往認
    識，乙○○於民國96年3月16日下午7時許，駕駛自小客車至
    甲○○位於臺北縣泰山鄉○○街50號2 樓之住處樓下，竟基
    於意圖為自己不法所有之犯意，以交付東西予甲○○為由，
    要求甲○○入坐該自小客車之前，嗣乘甲○○不能抗拒之際
    ，強行取走甲○○放置於皮包內之國民身份證件得逞。乙○
    ○復於同時、地，基於恐嚇取財之犯意，向甲○○恫稱：「
    若妳不出借新臺幣（下同）15,000元，會對妳家不利，讓妳
    家全家搬走，會弄幾個小弟來家裡亂」等語，向甲○○商借
    15,000元，以作為其公司周轉之用，然甲○○向乙○○表示
    無法借款後，即下車離開；乙○○接續於96年3月17 日，打
    電話向甲○○恫稱：「證件在我這邊，要趕快想辦法，不然
    要拿妳的證件到地下錢莊用」等語，使甲○○心生畏懼，而
    於96年3月18日向其母親陳惠津借款5,000元，並於當日晚間
    在其住處樓下將5,000 元交付予乙○○。因認被告涉犯刑法
    第328條第1項之強盜罪及第346條第1項之恐嚇取財罪嫌。
二、按犯罪事實應依證據認定之，無證據不得認定犯罪事實；不
    能證明被告犯罪，應諭知無罪之判決，刑事訴訟法第154 條
    第2 項、第301條第1項分別定有明文。又認定不利於被告之
    事實，須依積極證據，苟積極證據不足為不利於被告事實之
    認定時，即應為有利於被告之認定，更不必有何有利之證據
    ，此經最高法院著有30年上字第816 號判例可稽。而證人為
    不利於被告之陳述，為擔保其真實性，非別求其他證據，以
    增強其證明力，殊不足為認定犯罪事實之唯一資料，因此須
    其陳述無瑕疵可指，而就其他方面調查又與事實相符始足據
    為判決之基礎，合先陳明。
三、公訴人認被告涉有刑法第328條第1項之強盜罪及第346條第1
    項之恐嚇取財罪嫌，無非係以證人甲○○、陳惠津於警詢、
    偵查中之證述，及法務部戶役政連結作業系統之告訴人甲○
    ○國民身份證異動資料，為其主要論罪依據。惟訊據被告堅
    決否認有何強盜及恐嚇取財之犯行，辯稱：伊並未搶告訴人
    甲○○的皮包，亦未搶告訴人皮包裡面的身分證，告訴人也
    沒有坐進伊小客車裡面，伊曾打電話給告訴人說要向她借錢
    10,000元，但是她說他沒有錢，沒有辦法借伊，伊並未對告
    訴人說要把她的身分證拿去地下錢莊借錢，告訴人並沒有拿
    5,000元借伊等語。
四、經查：
  (一)證人即告訴人證稱：伊住處樓下是一個便利商店，96年3 月
    間大約是晚上的時候，被告以電話聯絡叫伊下樓，說要下樓
    當面講，被告就是講借錢的事情，要向伊拿15,000元，伊下
    樓後坐上被告的小客車，被告問說15,000元有沒有拿到，伊
    說就只有5,000元，伊即直接拿給被告5,000元，被告並稱，
    如果伊錢拿不出來的話，就要對伊家人不利，並說要帶幾個
    小弟要去家裡亂，讓伊住不下去。當時伊坐在副駕駛座，被
    告坐在正駕駛座，伊皮包是手提的皮包，勾在右手，被告直
    接用手拉走伊皮包，被告說等伊錢拿到，再把皮包還伊，之
    後未再與被告連絡；然告訴人隨後證稱：被告搶皮包當日伊
    給被告5,000元，過了一、二天，被告打電話給伊，伊又給
    了被告5,000元，總共給被告10,000元；又辯護人再度詰問
    告訴人時，改口證稱：被告帶走伊的皮包，另將其皮包內的
    健保ＩＣ卡還給告訴人，被告搶皮包當天，告訴人尚未交付
    被告5,000元，而是隔了一、二天之後的晚上，在告訴人家
    樓下的便利商店交付5,000元，並稱其只給被告5,000元而已
    等語（見原審卷第31頁至第41頁）。
  (二)另證人即告訴人之母親陳惠津證稱：當時告訴人有在涮涮鍋
    店上班，下午5、6點上到晚上11、2 點回來，當日告訴人打
    電話回來給伊說，那個男子要向她拿錢，所以告訴人當天才
    沒有去上班，伊當時在家中，告訴人打電話問伊家裡有沒有
    錢，告訴人有說她被恐嚇，原本告訴人不在家，後來才知道
    告訴人沒有去上班。伊無法確認是否是在庭的被告拿走5,00
    0元，伊只有看到拿錢的人的背影等語（見原審卷第41頁至
    第47頁）。核以告訴人於原審審理中證述內容，告訴人在檢
    察官主詰問時先是證稱，總共給被告10,000元；辯護人反詰
    問時，告訴人改口證稱，只給被告5,000元等情，就其交付
    予被告金額之多寡在同一審理庭交互詰問中，先後為不同之
    證述，本院無法確認告訴人何次證述為真實。且告訴人之母
    親陳惠津於原審證述其當時人在家中，告訴人係自外面打電
    話回來，問伊家裡有沒有錢；核與告訴人所證，其當時在家
    中照顧小孩，母親亦在家中，會詢問為何要外出而不得下樓
    ，是因被告打電話來而下樓等情，完全不相符合。故告訴人
    之證詞，顯然已有瑕疵，尚難遽行採信。
  (三)又證人即被告之友人董千豪證稱：「被告常常在網路上聊天
    ，被告好像是是在二月就認識告訴人，聊天的時候，才知道
    伊認識告訴人的弟弟，且被告有跟告訴人出去過，有一陣子
    被告心情很不好，被告說他跟網友出去後，莫名其妙的警察
    說被告勒索或是強盜，伊就透過告訴人弟弟的朋友的關係，
    知道告訴人的家，就跟被告去告訴人的家裡，碰到告訴人、
    告訴人的母親（指陳惠津）和她弟弟，伊向告訴人母親說，
    被告工作穩定，經濟狀況不錯，家裡情形也還可以，不可能
    去作這種事情」等語（見原審卷第65頁至第73頁）。參以證
    人董千豪所證，其曾與被告前往告訴人住處解釋，此亦為告
    訴人、告訴人母親所是認，倘被告確有向告訴人強盜或恐嚇
    取財，在被告強取財物尚未交還告訴人之際，衡情尚不可能
    自行前往告訴人住處辯駁。故被告所辯，其未搶取告訴人之
    身分證，未強索被告交付金錢乙節，足堪採信。
五、綜上所述，足證告訴人之證詞既有如上瑕疵，尚乏其他積極
    具體之證據足以佐證其真實性，公訴人所舉前開證據不足資
    以證明被告有強盜或恐嚇取財之犯行，此外，復查無其他積
    極證據足資證明被告確有強盜或恐嚇取財之犯行，應認其犯
    罪嫌疑尚有不足，揆諸前揭說明，自應為無罪之諭知，原審
    以不能證明被告犯罪，諭知被告無罪，經核並無不合。
六、檢察官上訴意旨略以：被告於原審到庭陳稱：伊於96年3月1
    6 日沒有搶被害人甲○○的皮包，也無搶她皮包裡的身分證
    ，她也沒有坐在小客車裡面，伊有打電話給甲○○說要向他
    借1萬元，但是他說他沒有錢，沒有辦法借伊，而這1萬元係
    伊向伊母親拿的，伊也沒有跟甲○○說要把她的身分證拿去
    地下錢莊借錢，甲○○亦無拿5000元借給我等語（見原審96
    年12月19日準備程序筆錄），核與證人即被告之母蔡鳳於原
    審審理時到庭具結證述：乙○○於96年3月18 日白天有返回
    臺北縣石門鄉○○路2之9號家裡，乙○○的行程就只有他太
    太知道，乙○○回家後，我有煮飯給他吃，他也幫我去拿藥
    ，當天下午5 點多，乙○○吃完飯就離家了，並無再回來；
    他跟他自己的女朋友就是現在的太太都是自己賺錢自己花用
    。他是在96年5月的時候結婚的，乙○○沒有跟我拿錢；而
    於96年3月時，乙○○並無跟伊借1萬元，因為伊是老人家哪
    有什麼錢等語（見原審96年1月3日審判筆錄）大相逕庭，則
    被告於96年3月18日下午5時後之行蹤，無人可知，且被告亦
    無法確切表示，以如何方式取得此1 萬元。綜上所述，原判
    決似尚有判決不備理由之虞，則原審認事用法不無有違誤之
    嫌，請將原判決撤銷，更為適法之判決云云，指摘原判決不
    當。惟查，按刑事訴訟法第161條已於民國91年2月8 日修正
    公布，其第1 項規定：檢察官就被告犯罪事實，應負舉證責
    任，並指出證明之方法。因此，檢察官對於起訴之犯罪事實
    ，應負提出證據及說服之實質舉證責任。倘其所提出之證據
    ，不足為被告有罪之積極證明，或其指出證明之方法，無從
    說服法院以形成被告有罪之心證，基於無罪推定之原則，自
    應為被告無罪判決之諭知（最高法院92年台上字第128 號判
    例意旨參照）。而本件被告之罪證尚有不足，已如前述，檢
    察官提起本件上訴，僅以被告於原審之供述與被告之母親即
    證人蔡鳳於原審之證述部分不符，而為爭執，並未提出適合
    於證明犯罪事實之積極證據，並說明其證據方法與待證事實
    之關係，猶以推測之詞指摘原判決不當，其上訴為無理由，
    應予駁回。
據上論斷，應依刑事訴訟法第368條，判決如主文。
本案經檢察官沈世箴到庭執行職務。
中    華    民    國    97    年    8     月    13    日
                    刑事第八庭  審判長法  官 鄭文肅
                                      法  官 楊貴志
                                      法  官 張明松
以上正本證明與原本無異。
如不服本判決，應於收受送達後十日內向本院提出上訴書狀，其
未敘述上訴之理由者並得於提起上訴後十日內向本院補提理由書
（均須按他造當事人之人數附繕本）。
                                      書記官 吳素雲
中    華    民    國    97    年    8     月    13    日


司法院資訊處製作；財團法人民間司法改革基金會備份。
